臺灣臺中地方法院民事判決
                                  107年度簡上字第117號  
上  訴  人  柯瓊慧  
被上訴人    鄉城華廈社區管理委員會

法定代理人  黃鈴瑞  
訴訟代理人  蔡嘉容律師                    
上列當事人間修復漏水事件，上訴人對於中華民國107年2月14日
本院臺中簡易庭106年度中簡字第2425號第一審判決提起上訴，
本院合議庭於民國111年7月22日言詞辯論終結，判決如下：
    主      文
上訴駁回。
第二審訴訟費用由上訴人負擔。
    事實及理由
壹、程序方面：
一、當事人喪失訴訟能力或法定代理人死亡或其代理權消滅者，
    訴訟程序在有法定代理人或取得訴訟能力之本人，承受其訴
    訟以前當然停止。承受訴訟人，於得為承受時，應即為承受
    之聲明；他造當事人，亦得聲明承受訴訟。民事訴訟法第17
    0條、第175條定有明文。查被上訴人鄉城華廈社區（下稱系
    爭社區）管理委員會之法定代理人於二審訴訟中由王瑞麟變
    更為黃鈴瑞，並由黃鈴瑞委任訴訟代理人，經訴訟代理人具
    狀聲明承受訴訟，有民事聲明承受訴訟狀、臺中市太平區公
    所函、委任狀在卷可按（見本院卷二第69-73頁），核與前
    開規定相符，應准其承受訴訟。
二、不變更訴訟標的，而補充或更正事實上或法律上之陳述者，
    非為訴之變更或追加。民事訴訟法第256條定有明文。查上
    訴人於原審係請求被上訴人應將門牌號碼臺中市○○區○○路00
    0巷00號7樓之房屋（下稱系爭建物）屋內天花板漏水部分修
    繕至不漏水之狀態。嗣經本院囑託臺灣省土木技師公會（下
    稱土木技師公會）鑑定後，於本院審理中變更其請求為㈠被
    上訴人應將系爭建物屋內天花板漏水部分修繕至鋼筋不鏽蝕
    、不漏水之狀態。屋內所有牆面漏水部分，重新補土油漆，
    不因為修繕過程所造成污損，另補刷的油漆有色差。被上訴
    人應負責修繕修繕期間上訴人之居住問題及屋內所有物品的
    完整無損。㈡被上訴人應將系爭建物頂樓地板及漏水部分修
    繕至鋼筋不鏽蝕、不漏水之狀態；頂樓地板鋪設洩水坡協助
    積水洩除，並同時在女兒牆打洞施作排水管至一樓排水道，
    重新鋪設頂樓地板防水層（見本院卷二第395頁）。此更正
    與上訴人起訴時之聲明意旨相同，核屬補充或更正事實上或
    法律上之陳述，非為訴之變更或追加。
貳、實體方面：
一、上訴人主張：
㈠、上訴人於民國82年間購買系爭建物，為系爭社區住戶。因系
    爭社區24號7樓房屋前所有人洪震福（與上訴人相鄰之住戶
    ）在24號7樓房屋正上方，即全體住戶共用之屋頂平台上，
    違法加蓋鐵皮建物，且鐵皮建物四周水泥基底增墊起來約2
    公分（一個硬幣）高，致每逢梅雨季節或豪大雨，系爭建物
    正上方之屋頂平台積水排洩不良，系爭建物內客廳天花板及
    臥室，遇雨即滲漏不止（上訴人對洪震福之起訴，業於107
    年5月30日撤回，見本院卷一第37頁）。被上訴人雖曾於103
    年6月間，以PU工法施作頂樓防水，惟上訴人仍發現天花板
    滲漏水未臻改善，此乃上訴人放任洪震福之前開行為，未依
    公寓大廈管理條例（下稱公寓大廈條例）第3條第4款、第10
    條第2項、第36條第2款規定，善盡管理維護共用部分即屋頂
    平台所致，爰依民法第184條第1項前段、第213條第1項及公
    寓大廈條例第10條第2項規定，提起本件訴訟。
㈡、上訴人否認頂樓加蓋鐵皮屋時將頂樓加高，也否認有將排水
    孔覆蓋，當時會加蓋鐵皮屋（下稱系爭鐵皮建物），是因屋
    頂平台沒有排水孔，至於拆除鐵皮建物時未處理基角板固定
    螺絲，是惟恐造成樓下漏水，被上訴人當時表示可用防水PU
    蓋過去。被上訴人曾於103年2月20日區分所有權人會議表示
    倘上訴人拆除系爭鐵皮建物，以後屋頂平台排、漏水由管委
    會承擔費用，達成協議後，各自撤訴。
二、被上訴人則以：
㈠、上訴人於82年間登記為系爭建物所有權人，其後在系爭建物
    上方屋頂平台加蓋系爭鐵皮建物違建，平台後方有加高，排
    水孔被覆蓋，上訴人雖於103年5月間拆除鐵皮違建，屋頂平
    台目前雖為露天狀態，但未將殘餘加高部分剷除，且留下鐵
    皮違建建築基角板固定螺絲2支，破壞防水層，下雨時，雨
    水滲入樓地板，造成系爭建物客廳天花板保護層剝落、鋼筋
    裸露，並因屋頂平台祇剩下前面排水孔排水，後面的水無法
    排掉，此均經土木技師公會鑑定報告載明，另水錶會積水，
    是因排水孔被覆蓋所致，故而縱使被上訴人施作頂樓防水，
    前述狀況如未改善，亦無防水效果，上訴人請求修復並無理
    由。
㈡、被上訴人前於103年5月10日曾請廠商估價並施作防水，於103
    年6月中旬完成對系爭建物上方屋頂平台施作防漏水工程，
    於原審106年11月13日履勘時，未見系爭建物屋內有滲漏水
    之現象。
三、原審判決駁回上訴人之請求，上訴人不服，提起上訴，聲明
    ：㈠原判決廢棄。㈡被上訴人應將系爭建物屋內天花板漏水部
    分修繕至鋼筋不鏽蝕、不漏水之狀態。屋內所有牆面漏水部
    分，重新補土油漆，不因為修繕過程所造成污損，另補刷的
    油漆有色差。被上訴人應負責修繕修繕期間上訴人之居住問
    題及屋內所有物品的完整無損。㈢被上訴人應將系爭建物頂
    樓地板及漏水部分修繕至鋼筋不鏽蝕、不漏水之狀態；頂樓
    地板鋪設洩水坡協助積水洩除，並同時在女兒牆打洞施作排
    水管至一樓排水道，重新鋪設頂樓地板防水層。被上訴人則
    答辯聲明：上訴駁回。
四、兩造不爭執事項(見本院卷二第222頁，並由本院依卷內資料
    作文字修正)：
㈠、上訴人為系爭建物之區分所有權人。
㈡、上訴人於82年間買受系爭建物後，曾在該建物屋頂平台加蓋
    系爭鐵皮建物，加蓋情形如102年他字第6818號卷第35頁下
    方及第37頁下方照片所示，兩造於103年2月20日103年第一
    次區分所有權人會議達成共識，上訴人同意拆除系爭鐵皮建
    物、回復原狀，兩造同意撤回刑事告訴（見103年度他字第2
    88號卷第23頁）。
㈢、上訴人其後有拆除系爭鐵皮建物，至104年6月3日為止，上訴
    人拆除系爭鐵皮建物主體及前、後基座，但基座左右兩側仍
    未拆除（見104年度上易字第202號卷第27頁）。
㈣、被上訴人有於103年6月12日施作系爭建物頂樓防水工程（見1
    03年度訴字第2989號卷第72-78頁）。
㈤、103年10月3日在系爭社區召開103年第二次區分所有權人會議
    ，決議系爭建物屋內油漆由住戶自行修復，屋外屬公共部分
    由被上訴人負責（見103年度訴字第2989號第59頁正、反面
    ）。
㈥、105年10月14日社區召開105年度區分所有權人會議，就上訴
    人要求屋頂施作防水部分決議「請主委查看漏水處，再找廠
    商修復」（見原審卷第20頁正、反面）。
㈦、本件108年10月22日履勘時，系爭建物相鄰之24號7樓頂樓加
    蓋尚未拆除（見本院卷一第174、175頁），嗣土木技師公會
    於110年7月24日會勘時，前述加蓋部分已拆除。
五、法院之判斷：
㈠、上訴人主張系爭建物為其所有，系爭建物所在之屋頂平台因
    被上訴人未善盡管理維護責任，致防水不佳並積水，造成系
    爭建物屋內天花板遇雨即滲漏不止等，固據提出系爭建物登
    記第一類謄本、屋頂平台積水及建物內部照片為佐（見106
    年度補字第1125號卷第8-9頁、本院卷一第17-21頁），惟為
    被上訴人所爭執，並以前詞置辯。
㈡、按公寓大廈共用部分，指公寓大廈專用部分以外之其他部分
    及不屬專有之附屬建築物，而供共同使用者。公寓大廈共用
    部分不得獨立使用供做專有部分；公寓大廈基礎、主要樑柱
    、承重牆壁、樓地板及屋頂之構造，並不得為約定專用部分
    。共用部分、約定共用部分之修繕、管理、維護，由管理負
    責人或管理委員會為之，其費用由公共基金支付或由區分所
    有權人按其共有之應有部分比例分擔之；但修繕費係因可歸
    責於區分所有權人或住戶之事由所致者，由該區分所有權人
    或住戶負擔；其費用若區分所有權人會議或規約另有規定者
    ，從其規定。共有及共用部分之清潔、維護、修繕及一般改
    良為管理委員會之職務，公寓大廈管理條例第3條第4款、第
    7條第3款、第10條第2項、第36條第2款分別定有明文。
　　是依上開規定，被上訴人對於屬於共用部分之系爭社區頂樓
    平臺，負有修繕、管理及維護之作為義務，惟倘係因可歸責
    於區分所有權人或住戶之事由所致者，即難責由被上訴人負
    責。　　
㈢、系爭建物屋內漏水原因：
  ⒈上訴人聲請囑託土木技師公會進行系爭建物屋內三處是否有
    滲漏水狀況、如有滲漏水狀況，與屋頂層防水層欠佳是否有
    關，及如有關係，修復方法及費用為何等事項之鑑定，經本
    院於108年9月18日發函囑託土木技師公會鑑定，鑑定人於11
    0年9月10日函覆鑑定結論稱：一、系爭建物屋內三處是否有
    滲漏水狀況：⑴客廳天花板保護層剝落、鋼筋裸露，主因為
    上部鐵皮建築基腳板固定螺絲破壞防水層，導致雨水從縫隙
    滲入樓板裂縫，日積月累使鋼筋受潮生鏽膨脹保護層脫落鋼
    筋外露。⑵臨中庭臥室頂版有裂痕及油漆受潮後斑駁痕跡，
    部分頂版保護層隆起現象，主要造成損壞因素為屋頂層地版
    洩水孔被覆蓋遇雨積水，當防水層長久浸泡在水中又反覆日
    曬會加速老化，使得雨水會從劣化處滲入結構體裂縫，造成
    屋內頂版受潮，輕則油漆斑駁，嚴重時會造成鋼筋生鏽膨脹
    保護層隆起，另屋頂水錶箱頂蓋損壞未修復，遇雨則成為盛
    水容器，在未施作防水措施情況下，容易成為漏水源之一。
    ⑶臨馬路臥室角偶頂版油漆斑駁痕跡，此處上部屋頂層地版
    遇雨則積水，久久不退，當防水層長久浸泡在水中又反覆日
    曬會加速老化，使得雨水會從劣化處滲入結構體裂縫，造成
    屋內頂版受潮油漆斑駁痕跡。二、如有滲漏水狀況，是否與
    屋頂層防水層欠佳有關：⑴本會鑑定技師自109年4月7日迄11
    0年8月9日經五次觀察屋內頂版發現損壞狀況更加嚴重，新
    增了二處漏水點（註：即7樓入口玄關處鋼筋外露、7樓屋內
    頂版滲水痕）。⑵然於110年8月6日至110年8月8日累積雨量
    達275.5mm條件下，於110年8月9日前往觀察屋內頂版受潮情
    形，前述三處滲漏點，未發現潮濕情形，但新增玄關及梯間
    頂版有明顯濕潤現象。顯示屋頂層地版防水層仍有發揮部分
    功效，但屋頂層地版洩水孔被覆蓋一處且洩水不良，造成積
    水現象時雨水仍會從防水層部份劣化處入滲混凝土導致屋內
    頂版油漆斑駁受損，裂縫處更會有鋼筋生鏽保護層剝落情形
    。三、如有關係，修復方法及費用為何：⑴改善屋頂層地板
    洩水坡度，將水引導至洩水孔，上部再施作防水層。⑵被覆
    蓋之洩水孔需恢復原有排水功能，若無法找出原洩水孔，建
    議於女兒牆鑽孔並接管排水至一樓排水溝。⑶舊有鐵皮建物
    基腳鐵板及螺栓需拆除，施作防水層。⑷屋內頂版保護層隆
    起、剝落、鋼筋外露部分，需將受損處表面清理乾淨，鋼筋
    作防鏽處理，表面再以纖維網及EPOXY砂漿修補抹平，屋內
    頂版因受潮後出現斑駁現象部分再以批土油漆修復。⑸水錶
    箱鐵蓋需修復，勿使該處成為盛水容器，且底部亦需施作防
    水層。⑹屋頂層樓梯間牆面開口處壓克力板....。上述⑴-⑸項
    為法院囑託本案鑑定主旨內容之漏水修復範圍，第6項為新
    增漏水點，故依囑託鑑定事項⑴-⑸項編列修復費用為196,800
    元等語，有系爭鑑定報告書附卷可稽（證物外放）。
　⒉故依系爭鑑定報告書結論可知：⑴系爭建物客廳天花板保護層
    剝落、鋼筋裸露，主要原因為頂樓平台鐵皮建築基腳板固定
    螺絲破壞頂樓平台防水層。⑵臨中庭臥室頂版裂痕及油漆斑
    駁痕跡、部分頂版保護層隆起，主要原因為屋頂層地版洩水
    孔被覆蓋遇雨後積水；另屋頂水錶箱頂蓋損壞未修復，在未
    施作防水措施情況下，易成為漏水源。⑶臨馬路臥室角偶頂
    版油漆斑駁痕跡，是因上方屋頂層地版遇雨積水不退所致。
　⒊查上訴人於82年間買受系爭建物後，曾在該建物頂樓加蓋系
    爭鐵皮建物(加蓋情形如102年他字第6818號卷第35頁下方及
    第37頁下方照片所示），又上訴人其後拆除系爭鐵皮建物，
    至104年6月3日為止，上訴人拆除系爭鐵皮建物主體及前、
    後基座，但基座左右兩側仍未拆除乙情，為上訴人所不爭執
    （見不爭執事項㈡、㈢），且被上訴人辯稱系爭鐵皮建物雖已
    拆除，然鐵皮建物之基腳板固定螺絲尚有二處未拆除等語，
    已據提出照片3張為佐（見本院卷二第315-321頁），上訴人
    對於上開照片為目前現狀亦無爭執（見本院卷二第326頁）
    ，並有其自行提出之基腳板固定螺絲照片可佐（見本院卷二
    第235頁），足證系爭鐵皮建物之基腳板固定螺絲確仍存在
    ，既系爭建物客廳天花板保護層剝落、鋼筋裸露，係因系爭
    鐵皮建物基腳板固定螺絲未拆除，致破壞屋頂層防水層，雨
    水從間隙滲入樓板裂縫，造成鋼筋受潮生鏽保護層脫落、鋼
    筋外露，上訴人自應先將系爭鐵皮建物基腳板固定螺絲除去
    ，其後被上訴人所施作之防水層，方能發生防水效果。上訴
    人雖稱被上訴人曾表示可用防水PU蓋過去等語，然為上訴人
    所否認，且依103年2月20日103年第一次區分所有權人會議
    記載，上訴人當時係同意拆除頂樓違建（即系爭鐵皮建物）
    、回復原狀（見103年度他字第288號卷第23頁），上訴人自
    應先將鐵皮建築基腳板固定螺絲予以拆除，並回復未建築系
    爭鐵皮建物前原狀，否則縱使被上訴人施作防水工程，亦屬
    徒勞無功，難以達到防水效果，此自被上訴人於上開區分所
    有權人會議後，即於103年6月12日完成系爭建物屋頂層防水
    工程之施作，卻仍有上訴人指述之漏水情事（系爭鑑定報告
    書亦稱110年8月6日至110年8月8日累積雨量達275.5mm條件
    下，於110年8月9日觀察屋內頂版受潮情形，系爭建物三處
    滲漏點，並未發現潮濕情形，顯示屋頂層地版防水層仍有發
    揮部分功效），即知系爭建物屋頂平台發生滲漏，不能排除
    有可歸責於上訴人之事由，上訴人未將系爭鐵皮建物之基腳
    板固定螺絲拆除前，自難要求被上訴人負修繕責任。
　⒋又依土木技師公會鑑定結果，造成系爭建物臨中庭臥室頂版
    裂痕及油漆斑駁痕跡、部分頂版保護層隆起之主因，為屋頂
    層地版洩水孔被覆蓋。上訴人固否認興建系爭鐵皮建物時有
    將洩水孔覆蓋，並稱其會加蓋鐵皮屋，是因頂樓平台無排水
    孔等語，惟本件土木技師公會之鑑定技師有於鑑定時至屋頂
    層觀察比對現有洩水孔與使照圖洩水孔位置，因而發現鑑定
    標的物屋頂層地版有一處洩水孔已被覆蓋無法發揮排水功能
    等情，有系爭鑑定報告書及所附之示意圖可佐（見鑑定報告
    書第3頁㈢⑴c.、附件五第5-19頁），可知系爭建物屋頂平台
    原有之洩水孔係遭覆蓋，並非未設置，上訴人既曾在屋頂層
    興建系爭鐵皮建物，且於系爭鐵皮建物拆除後發現該洩水孔
    被覆蓋，已足合理推斷洩水孔係因系爭鐵皮建物興建遭覆蓋
    ，自應由上訴人依103年2月20日會議之承諾負回復原狀之責
    ，方可要求被上訴人施作防水工程。
　⒌另依土木技師公會鑑定結果，系爭建物臨馬路臥室角偶頂版
    油漆斑駁痕跡，係因上方屋頂層地版積水不退造成，而積水
    不退原因之一為如上所述之屋頂層其中一洩水孔被覆蓋所致
    ，另一原因則為屋頂層地板洩水坡度。就屋頂層地板洩水坡
    度部分，經土木技師公會函復「鑑定報告書所指屋頂層地板
    洩水坡度不良是指上訴人所屬屋頂範圍內之面積」（見本院
    卷二第265頁），而系爭建物之屋頂層前經上訴人興建系爭
    鐵皮建物，依系爭鐵皮建物照片所示，鐵皮建物地板確有水
    泥整理痕跡，系爭鐵皮建物拆除後，該水泥地板因坡度不足
    ，無法使雨水流至洩水孔，因而蓄積雨水，當防水層老化後
    ，雨水滲入裂縫，方造成系爭建物臥室頂版油漆斑駁，上訴
    人於拆除系爭鐵皮建物後，就屋頂層地板洩水坡度亦應負回
    復原狀之責，方可要求被上訴人施作防水工程。
　⒍由上可知，被上訴人雖曾於103年6月12日施作系爭建物頂樓
    防水工程，然因上開可歸責於上訴人之事由，以致於無法發
    揮防水效果，則上訴人指稱系爭建物天花板有保護層剝落、
    鋼筋裸露及油漆斑駁情事，在上訴人拆除系爭鐵皮建物基腳
    板固定螺絲、回復洩水孔（或依鑑定報告書所載於女兒牆鑽
    孔並接管排水至一樓排水溝，見鑑定報告書第6頁㈢⑵所示）
    及回復屋頂層地板洩水坡度前，自無令上訴人施作防水工程
    之必要；又系爭建物之客廳天花板、臥室雖有上訴人所陳受
    損情事，依前述說明，因與系爭鐵皮建物基腳板固定螺絲、
    洩水孔被覆蓋及屋頂層地板洩水坡度有關，亦難責由被上訴
    人負擔修繕回復之責。
六、綜上所述，上訴人以被上訴人未就系爭建物屋頂層盡修繕義
    務，至系爭建物之客廳天花板保護層剝落、鋼筋裸露及臥室
    頂版油漆斑駁受有損害，依民法第184條第1項前段、第213
    條第1項及公寓大廈條例第10條第2項規定，請求被上訴人為
    如上訴聲明所示之行為，為無理由，應予駁回。原審為上訴
    人敗訴之判決，其認事用法並無違誤，上訴人提起上訴請求
    廢棄原判決，為無理由，應予駁回。
七、本件事證已臻明確，兩造其餘之攻擊、防禦方法，核與判決
    結果不生影響，毋庸逐一論列，併此敘明。
八、據上論結，本件上訴為無理由，依民事訴訟法第436條之1第
    1項、第3項、第449條第1項、第78條，判決如主文。
中　　華　　民　　國　　111 　年　　8 　　月　　12　　日
                    民事第五庭  審判長法  官  陳文爵
                                      法  官  林秀菊
                                      法  官  李蓓
以上正本係照原本製作。
本判決不得上訴。
中　　華　　民　　國　　111 　年　　8 　　月　　12　　日
                                      書記官  陳采瑜